【裁判字號】    90,上更(四),132
【裁判日期】    900919
【裁判案由】    損害賠償
【裁判全文】
台灣高等法院民事判決  九十年度上更(四)字第一三二號
    上  訴  人  乙  ○
                戊○○
                丁○○
                辛○○
                庚○○
                丙○○
                甲  ○
                己○○
                壬○○
                辰○○
                申○○
                酉○○
                未○○
                卯○○○
                巳○○
                午○○
                寅○○
                癸○○
    被 上訴 人  丑○○
                子○○
右當事人間請求損害賠償事件，上訴人對於中華民國八十二年三月三十一日臺灣士林
地方法院八十一年度重訴字第一三二號第一審判決提起上訴，經最高法院第四次發回
更審，本院判決如左：
    主    文
原判決關於駁回上訴人後開第二項部分之訴及該部分假執行之聲請，與訴訟費用（除
確定部分外）之裁判均廢棄。
被上訴人子○○應給付上訴人乙○、戊○○、丁○○、辛○○、庚○○、丙○○、甲
○、己○○、壬○○新台幣壹仟壹佰伍拾萬貳仟參佰陸拾肆元，給付上訴人辰○○、
申○○、酉○○、未○○、卯○○○、巳○○、午○○新台幣肆佰陸拾萬玖佰肆拾伍
元，給付上訴人寅○○新台幣玖佰貳拾萬壹仟捌佰玖拾壹元，給付上訴人癸○○新台
幣肆佰陸拾萬玖佰肆拾伍元。
其餘上訴駁回。
第一、二審及發回前第三審之訴訟費用由被上訴人子○○負擔百分之五十四，由上訴
人乙○、戊○○、丁○○、辛○○、庚○○、丙○○、甲○、己○○、壬○○連帶負
擔百分之十八，上訴人辰○○、申○○、酉○○、未○○、卯○○○、巳○○、午○
○連帶負擔百分之七，上訴人寅○○負擔百分之十四，上訴人癸○○負擔百分之七。
本判決於上訴人乙○、戊○○、丁○○、辛○○、庚○○、丙○○、甲○、己○○、
壬○○以新台幣參佰捌拾參萬元；上訴人辰○○、申○○、酉○○、未○○、卯○○
○、巳○○、午○○以新台幣壹佰伍拾參萬元；上訴人寅○○以新台幣參佰零陸萬元
；上訴人癸○○以新台幣壹佰伍拾參萬元供擔保後，得假執行。但被上訴人子○○如
於假執行程序實施前為上訴人乙○、戊○○、丁○○、辛○○、庚○○、丙○○、甲
○、己○○、壬○○預供新台幣壹仟壹佰伍拾萬貳仟參佰陸拾肆元，為上訴人辰○○
、申○○、酉○○、未○○、卯○○○、巳○○、午○○預供新台幣肆佰陸拾萬玖佰
肆拾伍元，為上訴人寅○○預供新台幣玖佰貳拾萬壹仟捌佰玖拾壹元，為上訴人癸○
○預供新台幣肆佰陸拾萬玖佰肆拾伍元後，得免為假執行。
    事    實
甲、上訴人方面
壹、聲明：
  一、原判決除已確定部分外，均廢棄。
  二、被上訴人丑○○應給付上訴人乙○、戊○○、丁○○、辛○○、庚○○、丙○
      ○、甲○、己○○、壬○○等九人新台幣（下同）九百九十三萬三千零八十四
      元，給付上訴人辰○○、申○○、酉○○、未○○、卯○○○、巳○○、午○
      ○等七人三百九十七萬三千二百三十三元，上訴人寅○○七百九十四萬六千四
      百六十七元，上訴人癸○○三百九十七萬三千二百三十三元（詳如附表一）。
  三、被上訴人子○○應給付上訴人乙○、戊○○、丁○○、辛○○、庚○○、丙○
      ○、甲○、己○○、壬○○等九人一千一百五十萬二千三百六十四元，上訴人
      辰○○、申○○、酉○○、未○○、卯○○○、巳○○、午○○等七人四百六
      十萬九百四十五元，上訴人寅○○九百二十萬一千八百九十一元，上訴人癸○
      ○四百六十萬九百四十五元（詳如附表二）。
  四、上訴人願供擔保，請准宣告假執行。
貳、陳述：除與原審記載相同予以引用外，補稱略以：
  一、本件上訴人係依契約之法律關係請求被上訴人給付，茲分別說明如后：
    (一)、請求被上訴人丑○○給付部分：
      1.被上訴人子○○於民國（下同）四十二年間以丑○○名義投資四合興磚工廠
        ，將其信託登記予被上訴人丑○○之四四六、四四七、四三六、四三六之一
        四筆土地供作現物出資，但因四四六號土地上有佃農賴爐建屋居住，經協調
        後，由子○○以丑○○名下之四三六、四三六之一地號土地分售○．○九七
        公頃土地予賴爐，再由丑○○名下之二一一地號土地（重測後為一五八地號
        ，下稱系爭土地）移轉○．九七公頃（約○．一甲）土地予合夥，以彌補出
        資不足之部分。五十二年五月間，被上訴人將四四六、四四七、四三六、四
        三六之一等土地移轉予合夥人時，並未將系爭土地一併移轉予合夥人，經多
        次催請，子○○乃於五十二年十二月十日，以丑○○名義與其他合夥人訂立
        杜賣契約，同意將上開土地移轉予各合夥人，並以當時之公告現值六千一百
        元作為買賣價金。
      2.上訴人委請公誠鑑定有限公司鑑定系爭杜賣契約證書原本與被上訴人四十二
        年十二月二十九日四合興磚工廠股東合約書原本上丑○○之印文結果，丑○
        ○之印文相同。被上訴人雖辯稱杜賣契約極可能係辰○○乘機盜蓋，但未舉
        證以實其說。又杜賣契約上並無記載子○○代理丑○○訂約之意旨，不生丑
        ○○委任子○○代為訂約之問題，自無民法第五百三十四條特別授權之問題
        。即使該杜賣契約係子○○代理丑○○簽訂者，而系爭土地實際上既為子○
        ○所有，且由子○○負責管理及繳納稅捐，上開買賣契約雖無丑○○之特別
        授權，亦非無效，僅係無權代理，效力未定。而丑○○亦已於七十年間出具
        委託書，表明包括系爭土地在內之不動產均授權子○○夫婦全權處分，依民
        法第一百十八條第二項規定之法理，系爭杜賣契約所示之買賣行為，亦應認
        為有效。
    (二)、請求被上訴人子○○給付部分：
      1.被上訴人子○○於五十三年間因侵占四合興磚工廠貨款四萬餘元，乃協議以
        系爭土地○．一三甲折價讓售予各合夥人。上開事實雖無書立契約可證，然
        四合興磚工廠六十五年十一月一日、六十六年五月十五日、七十一年一月六
        日及七十四年十二月八日之股東會議紀錄均載明被上訴人就系爭土地○．二
        三甲（包括前開杜買證書之○．一甲）尚未辦理過戶予廠方或各股東之問題
        ，並作成決議，足證子○○確有出售系爭土地○．一三甲予吳四正、郭淑美
        、寅○○、癸○○等合夥人之事實。
      2.被上訴人子○○既自認股東會議紀錄上之簽名，及代丑○○之簽名均為真正
        ，即應認上開股東會議紀錄為真正，所辯會議紀錄內容虛偽不實，應負舉證
        之。又上開事實業經證人辰○○結證屬實。本件合夥自成立始迄解散止，所
        有因股東出資或向他購買而應取得之土地所有權，全體合夥人均同意以各合
        夥人之出資比例，登記為分別共有，子○○抵償與合夥之系爭土地○．一三
        甲，亦係子○○與其餘合夥人成立將上開土地按各合夥人出資比例移轉予各
        合夥人之合意，上訴人自得依契約之關係，向子○○請求給付。
    (三)、被上訴人丑○○、子○○與吳四正等人關於移轉系爭土地之合意並非通謀虛
        偽意思表示，亦非脫法行為：被上訴人自始即有移轉所有權之法效意思，吳
        四正等合夥人亦有取得所有權之法效意思，此與通謀虛偽意思表示有間。又
        依四合興磚工廠全體合夥人之真意，自始即有將系爭土地移轉予各合夥人分
        別共有之意思，並無被上訴人所稱「本應移轉予合夥，但借用各合夥人為形
        式買受人訂約」之情形，亦無所謂脫法行為。
    (四)、被上訴人既多次於股東會承認系爭土地移轉登記之債務，其等間即已成立債
        務約束契約：
      1.按不標明原因而約定負擔債務者，當事人間即成立債務約束契約，此有最高
        法院八十五年度台上字第一五二五號判決及民法學者之見解可資為憑。
      2.四合興磚工廠歷次股東會議均有詳細之會議紀錄，由各該會議紀錄內容即知
        四合興磚工廠多次將被上訴人應移轉系爭土地之債務提出討論，並作成決議
        ，若被上訴人不同意議決事項，即應提出異議並請求載於紀錄內，然遍觀有
        關會議紀錄，非但無被上訴人異議之記載，且記載被上訴人無異議過戶系爭
        土地，而被上訴人既對會議紀錄未為反對之表示，並於會議紀錄上簽名，自
        應認雙方已對立合致或交錯要約而成立債務約束契約。
  二、上訴人既係依被上訴人與其餘股東間成立之契約之法律關係訴請被上訴人給付
      ，而非依據合夥解散清算完結後請求財產分析之法律關係，則被上訴人與吳四
      正等人間究係合夥或隱名合夥關係？合夥是否已解散清算完結？均非本件之重
      要爭點。鈞院前審以本件合夥尚未清算完結，不得請求合夥財產之分析為由，
      而駁回上訴人之上訴，顯有違誤。
  三、關於自耕能力之問題：
    (一)、按舊土地法第三十條規定「私有農地所有權之移轉，其承受以承受後能自耕
        者為限」，即謂承受人須於承受農地時有自耕能力始可；至於該承受人於承
        受後是否確將該農地用於耕作，即非所問。雖土地法於六十四年七月二十四
        日修正後改為「其承受人以能自耕者為限」，其限制較修正前嚴苛，但實務
        上仍認為有無自耕能力與有無自行耕作係屬二事，故解釋六十四年七月二十
        四日修正前之舊土地法第三十條規定，不能將有無自耕能力與有無自行耕作
        混為一談。吳四正等人於承受系爭土地後均能自耕，有台北縣內湖鄉西湖村
        村長所出具之保證書為憑。吳四正雖負責執行磚廠業務，寅○○雖任教職，
        但其等家中均有農地，公務之餘均須從事耕作；另郭淑素家中以農務為主，
        癸○○亦以農務為本務，故該四人均有自任耕作之能力。
    (二)、系爭二一一地號土地交予磚廠前已種有農作物，點交予磚廠後，除佃農賴爐
        原搭建之房屋外，磚廠並未將之整理或在其上搭蓋任何建物或地上物，換言
        之，系爭土地並未移作他用，未失其耕地之性質。
    (三)、縱認吳四正等人於承受系爭土地時無自耕能力，然吳四正等人與被上訴人於
        七十四年十二月八日股東會議之決議所成立之債務約束契約，並不以承受人
        有自耕能力為必要，上訴人自得請求被上訴人損害賠償：吳四正等人於七十
        四年十二月八日股東會議上與被上訴人就系爭土地○．二○五五公頃之移轉
        登記成立債務約束契約，約定「俟土地日後可辦理分割移轉過戶時，辦理過
        戶予各股東」，顯係約定「預期不能給付之情形除去後再為給付」，即非以
        不能之給付為契約標的，依民法第二百四十六條第一項但書之規定，該債務
        約束契約仍為有效。
  四、本件請求權尚未罹於消滅時效，且被上訴人以契約承認債務，拋棄時效利益：
      被上訴人雖抗辯各次會議記錄內容為偽造，然證人辰○○、劉昌楠於原審及鈞
      院前審訊問時均已證實各次股東會之決議均經各股東同意，且證人高進福亦證
      實許陳素美確出席七十七年十月二十八日之股東會，並陳述會議記錄第九點所
      載內容，被上訴人自應受拘束，故本件請求權並未罹於時效消滅。縱認被上訴
      人系爭請求權已罹於消滅時效，然被上訴人既已承認債務，即已拋棄時效利益
      ，依民法第一百四十七條之反面解釋，被上訴人即不得以時效完成為由拒絕給
      付。
  五、系爭土地並不因土地法及農業發展條例規定之修正，而成為給付不能，被上訴
      人仍不得免予給付：查系爭二一一地號○．二三甲土地於五十二年訂約時或被
      上訴人於五十三年六月股東會議與上訴人成立債務約束契約時，法令尚無農地
      不得分割或移轉為共有之限制，故買賣契約及債務約束契約已有效成立。嗣因
      被上訴人拖延不辦理過戶，迄六十二年農業發展條例及六十四條土地法修正後
      ，系爭土地雖不能辦理過戶予吳四正等人分別共有，惟吳四正等人與被上訴人
      間已協議待日後法令解禁，可辦理過戶時，被上訴人即應將土地過戶予吳四正
      等人，足見系爭土地不能過戶僅係一時不能，而非永久不能，被上訴人依契約
      所訂之義務仍然存在，惟此時仍處於給付遲延之狀態。嗣七十七年六月間，被
      上訴人將系爭土地出售予第三人，被上訴人依原契約所定之給付即由給付遲延
      變為給付不能，且該給付不能係可歸責於被上訴人。況土地法及農業發展條例
      關於「農地不得分割或移轉為共有」之規定，業已廢止，並經總統於八十九年
      一月二十日公布，被上訴人自不得再依上開已廢止之法令主張免予給付。
參、證據：援用歷審提出之證據。
乙、被上訴人部分
壹、聲明：
  一、上訴駁回。
  二、如受不利之判決，願供擔保請准免予假執行。
貳、陳述：除與原審記載相同予以引用外，補稱略以：
  一、被上訴人丑○○並未承諾以系爭土地○．一甲作為合夥之現物出資，縱認此一
      合意存在，亦屬以不能給付為標的之法律行為，依法應屬無效：
    (一)上訴人未能舉證證明被上訴丑○○承諾以系爭土地○．一甲作為現物出資：上
      訴人所提「四合興磚工廠股東合約書」第五條已就合夥股東中非以現金出資者
      ，為特別規範，被上訴人丑○○以四三六地號等土地作為出資一節既未規定於
      合約書中，自非真實。上訴人所提之「四合興磚工廠股東變更合約書」亦未見
      上開事項之記載。再依上訴人提出賴爐與被上訴人丑○○簽立之「土地買賣預
      約書」，姑不論該預約書中並無許澤之簽名，形式上之真正堪疑，該預約書中
      所載內容，亦無法據以證明被上訴人同意將系爭土地○．一甲土地作為合夥之
      現物出資。
    (二)縱認被上訴人丑○○確承諾以系爭土地○．一甲作為合夥之現物出資，此合意
      亦屬無效：土地法第三十條於六十四年七月二十四日曾經修正，該條修正前規
      定「私有農地所有權之移轉，其承受人以承受後能自耕者為限」，修正後規定
      「私有農地所有權之移轉，其承受人以能自耕者為限，並不移轉為共有」，不
      論修正前、後之立法意旨，均在防止無自耕能力之人買受農地供耕作以外之用
      ，是如受讓私有農地之人非以耕作為目的，其受讓私有農地之買賣契約，即係
      以不能之給付為契約標的，依民法第二百四十六條第一項前段規定，其契約無
      效。倘上訴人主張被上訴人丑○○承諾以農地作為合夥之現物出資一節屬實，
      惟因合夥事業無自耕能力，合夥事業於承受系爭農地後顯無法自任耕作，則其
      承受即屬以不能之給付為標的，依法應屬無效。
  二、被上訴人丑○○與上訴人間就系爭土地並無買賣關係存在，縱有買賣關係存在
      ，亦屬以不能之給付為標的之法律行為、通謀虛偽意思表示及脫法行為而屬無
      效：
    (一)、上訴人未能舉證證明被上訴人丑○○與上訴人間就系爭土地確有買賣關係存
        在：上訴人固提出兩造杜賣證書為證，惟上訴人始終無法證明該證書形式之
        真正。茲依刑事警察局及憲兵學校之鑑定均無法證明杜賣證書上丑○○之印
        文為真正，且證人辰○○於八十二年七月二十六日證稱該證書之內容連同買
        賣雙方之簽名均為其所撰寫，足證被上訴人丑○○並未簽立上開證書。至上
        訴人所提出公誠鑑定公司之鑑定，係上訴人委請該公司鑑定，自無公信可言
        。另該證書上記載買賣標的為「洲子小段二一一之一號○．一甲土地」，然
        依當時之土地登記及地籍資料，並無該段地號存在。再依杜賣證書所載，買
        賣標的之價金為六千一百元，惟上訴人另主張被上訴子○○於五十二、三年
        間以二一一地號內○．一三甲土地抵償所侵占之磚款四萬餘元，上開買賣皆
        於五十二、三年間成立，然何以前後二筆面積相近之土地價金相差其鉅，顯
        違常理。再據上訴人提出之五十三年六月三十日之股東會議記錄記載「許股
        東宗義先生所有面積○．二三甲土地以每坪新台幣一百三十元正轉讓本廠使
        用，租谷至本（五十三）年六月底為止，請許股東速辦手續，五十三年下平
        年起歸屬本廠所有」等語，若該股東會議記錄屬實，則上開內容顯與上訴人
        主張被上訴人丑○○與合夥人五十二年間訂立杜賣證書不符。
    (二)、縱認系爭杜賣證書為真正，惟因上訴人不具自耕能力，亦屬以不能給付為標
        的之法律行為：上訴人提出「私有自耕農地移轉保證書」一紙證明其等有自
        耕能力，惟證人辰○○已自承該項保證書係其填寫，且上開保證書上並無西
        湖村之公印文。且縱有自耕能力，其購買農地之目的顯係供磚廠使用，買賣
        契約為通謀虛偽意思表示及規避土地法強制規定之脫法行為，應屬無效。再
        者，上訴人已自承上開杜賣證書係被上訴人丑○○同意以系爭土地○．一甲
        作為現物出資，因丑○○一再藉故拖延始簽訂本件杜賣證書。則依上訴人所
        言，益證移轉系爭土地之法律關係實際上係存在於合夥事業與被上訴人之間
        ，並非存在於各股東與被上訴人間，是其買賣契約顯係通謀虛偽意思表示及
        脫法行為，應屬無效。
  三、被上訴人子○○並未侵占合夥貨款，亦未同意以土地抵償債務；縱認有上開合
      意存在，亦屬以不能之給付為標的之法律行為，依法應屬無效
    (一)、上訴人主張被上訴人子○○侵占合夥貨款一事，非但未能舉證以實其說，且
        上訴人主張之五十三年六月三十日合夥股東會議紀錄，被上訴人否認其形式
        及實質之真正，況該會議紀錄內容亦未能證明被上訴人子○○侵占貨款一事
        ，更無從證明子○○同意以土地抵償對合夥所負債務之記載。
    (二)、縱認上訴人上開主張屬實，然依其等主張之內容，本件亦應以合夥事業為債
        權人，系爭法律關係係存在於合夥事業與被上訴人間，而非上訴人與被上訴
        人間。是被上訴人子○○與合夥事業間以土地抵償債務之合意，既係將農地
        移轉予無自耕能力之合夥事業，即屬以不能之給付為標的之合意，依上開說
        明，此合意亦屬無效。
  四、上訴人與被上訴人間並未成立債務約束
    (一)、上訴人所主張之歷次合夥股東會議，其召開合法是否程序？代理出席人員是
        否均為有權代理及獲有特別授權？上訴人均未舉證以明其說。且合夥股東會
        本為討論合夥業務之會議，殊難認以多數表決及空泛之會議紀錄即得決定攸
        關雙方重大權益之事項。況股東會議決議之性質係屬意思表示之平行合致，
        非對立合致，焉能構成「債務約束」之合意？是上訴人主張與被上訴人成立
        債務拘束，洵屬無據。
    (二)、從系爭股東會議紀錄所載，僅足證明被上訴人子○○將原出租予合夥之○．
        二三甲土地，以每坪一百三十元之價格出售予合夥，子○○並已受領部分買
        賣價金，合夥未付清之尾款為五千餘元等情，尚不足以證明上訴人與被上訴
        人間有債務約束契約之存在，且合夥尚未辦理清算，上訴人即以個人名義要
        求被上訴人移轉土地，並進而請求債務不履行之損害賠償，自屬無據。
    (三)、縱認前揭合夥股東會議紀錄屬實，惟合夥不具自耕能力，不能承買農地，因
        而前開買賣契約係以不能之給付為標的，依法應屬無效。準此，被上訴人並
        無移轉系爭土地予合夥之義務，僅應依不當得利之法律關係返還合夥已付之
        價金。
  五、即便認兩造間確有移轉系爭土地○．二三甲之約定，被上訴人於訂約後因法律
      變更致給付不能，依法已免給付義務，六十四年七月二十四日修正之土地法第
      三十條第一項規定，私有農地所有權之移轉，不得移轉為共有，違反者，其所
      有權之移轉無效；另六十二年九月五日公布施行之農業發展條例第二十二條亦
      規定，每宗耕地不得分割及移轉為共有。被上訴人於訂約後因土地法及農業發
      展條例之修訂、生效，致其將系爭農地所有權分割、移轉予吳四正等人共有之
      義務陷於給付不能，係屬不可歸責於被上訴人之事由所致，依民法第二百二十
      五條第一項規定，被上訴人已免給付義務。
  六、上訴人之請求已罹於時效
      依上訴人所言，被上訴人丑○○以農地為現物出資係成立於四十四年間，杜賣
      書所示之買賣契約成立於五十二年間，而以農地抵償對合夥所負債務之合意成
      立於五十二年間，則上訴人基於上開法律關係所得主張之請求權，已分別於五
      十九年、六十七年及六十八年間罹於時效。上訴人就歷次合夥股東會議紀錄，
      未舉證證明其形式及內容之真實性，尤未能以會議紀錄中被上訴人單純之沈默
      或合夥股東平行之決議即遽以推斷被上訴人有以契約承認債務及拋棄時效利益
      之情事，上訴人主張被上訴人於請求權罹於時效後承認債務，拋棄時效利益云
      云，洵屬無據。
  七、上訴人提起本件訴訟為當事人不適格
    (一)、系爭合夥係屬隱名合夥，上訴人提起本件訴訟為當事人不適格：四合興磚工
        廠係吳四正個人於五十二年十二月間向臺灣省政府建設廳申辦工廠登記，依
        該登記所示，系爭磚廠經營方式為吳四正獨資經營。且依吳四正等人與被上
        訴人丑○○所簽訂之股東合約書第六條及股東變更合約書第七條約定，均足
        證磚廠係吳四正一人經營之事業，上訴人等僅係對吳四正所經營之事業出資
        ，分享其營業所生之利益，並分擔其所生之損失，依民法第七百條之規定，
        本件合夥之性質，應屬隱名合夥，合夥人所為出資之財產權移屬於出名營業
        人，隱名合夥之事務由出名營業人執行之。是本件由四合興磚工廠對被上訴
        人提起訴訟時，自應以出名營業人吳四正提起訴訟。
    (二)、無論系爭合夥究屬一般合夥或隱名合夥，系爭合夥既尚未清算完結，上訴人
        請求被上訴人給付損害賠償，於法無據：系爭合夥尚未清算完畢，依民法第
        七百零一條準用第六百八十二條第一項規定，合夥人於合夥清算前，不得請
        求合夥財產之分析，則上訴人自不得請求分析屬於系爭合夥財產之移轉登記
        請求權。又六十六年五月十五日之合夥股東會議紀錄，縱認為真正，觀其內
        容僅係討論被上訴人子○○與合夥間就買賣系爭土地○．二三甲之相關事宜
        ，未能證明全體股東已同意先就合夥財產之一部為分析，是上訴人主張其得
        以個人名義請求被上訴人給付損害賠償，尚屬無據。
  八、依上訴人所主張之事實，應以丑○○或子○○為債務人之爭議部分
      系爭土地係由子○○信託登記予丑○○，故丑○○始為該土地之所有權人；又
      子○○以丑○○名義參與合夥，合夥股東名義人亦為丑○○，而上訴人提出七
      十年十二月十四日之委託書為據，主張子○○自始即代理丑○○處分系爭土地
      及行使合夥權利義務之權，則依代理之法律關係，系爭債務應僅以丑○○為債
      務人。其次，如上訴人依信託關係主張子○○始為系爭土地之真正權利人，則
      前揭處分行為之法律效果均應由子○○負責，亦即僅子○○為本件之債務人。
      至於上訴人主張之債務約束契約，如謂子○○代理丑○○承諾負擔該項債務，
      則債務約束之法律效果應歸於丑○○；反之，若謂子○○係以自己承擔債務之
      意思與上訴人成立債務約束契約，則該契約之債務人則應為子○○。從而，無
      論上訴人如何主張，系爭債務僅以丑○○或子○○其中一人為債務人，殊無將
      系爭債務分割為二之理。
參、證據：援用歷審提出之證據。
    理    由
甲、程序方面
一、本件上訴人吳四正於八十六年一月二十日死亡，其繼承人乙○、戊○○、丁○○
    、辛○○、庚○○、丙○○、甲○、己○○及壬○○於同年四月二十六日具狀聲
    明承受訴訟，有吳四正之死亡證明書、全戶戶籍謄本可憑（見八十六年度重上更
    （二）字第三一號卷第六三至七七頁）；另上訴人郭淑素於八十五年一月二十八
    日死亡，其繼承人游錦清、申○○、酉○○、未○○、卯○○○、巳○○及午○
    ○於八十五年三月二十五日具狀聲明承受訴訟，有郭淑素之戶籍謄本及繼承系統
    表暨各繼承人之戶籍謄本七件可按（見最高法院八十五年度台上字第○一五二五
    號卷第七○至八○頁）；又游錦清於八十五年七月十七日死亡，其第一順位繼承
    人於法定期間內拋棄繼承，由其第二順位繼承人辰○○於同年九月二十五具狀聲
    明承受訴訟等情，亦有臺灣士林地方法院八十五年九月十一日士院仁民明八十五
    繼字第三八八號民事庭函及戶籍謄本可佐，是上訴人等承受各該部分之訴訟，於
    法並無不合，先此說明。
二、按所謂當事人適格，係指當事人就具體特定訴訟標的有無實施訴訟之權能而言，
    此項權能之有無，應依當事人與特定訴訟標的之關係定之。倘原告主張其為訴訟
    標的法律關係之權利主體，或主張他造為訴訟標的法律關係之義務主體，其當事
    人即為適格，至其是否確為權利人或他造是否確為義務人，乃為訴訟標的法律關
    係在實體上有無理由問題，非為當事人適格之欠缺（最高法院二十六年渝上字第
    六三九號判例、八十六年台上字第一六號判決意旨參照）。本件上訴人主張對於
    被上訴人有損害賠償請求權存在，自為主張自己為實體法上權利人，被上訴人為
    義務人，其有給付受領權，被上訴人有此給付義務，即均為適格之當事人，至上
    訴人有無實體法上損害賠償請求權，乃屬其訴有無理由之問題，被上訴人抗辯上
    訴人為不適格之原告，即無足取。
乙、兩造爭執要旨
一、上訴人於原審起訴主張：被上訴人子○○於四十三年間以其子即被上訴人丑○○
    名義與上訴人癸○○、寅○○、乙○等九人之被繼承人吳四正、申○○等七人之
    被繼承人郭淑素及訴外人劉阿海（業於七十四年九月二十三日死亡）合夥成立四
    合興磚工廠，出資股份比例分別為丑○○、劉阿海各四十分之七、吳四正四十分
    之十、寅○○四十分之八、癸○○及郭淑素各四十分之四。因合夥需要用地，乃
    由子○○提供其所有、信託登記於丑○○名下之坐落台北縣內湖鄉○○○段洲子
    小段四三六、四三六—一、四四六、四四七等四筆土地為現物出資，然因佃農賴
    爐居住其上，經協調後，同意以前開四三六地號土地中抽出面積約○．一甲之土
    地，售予賴爐建屋之用，再由丑○○名下之系爭二一一地號土地內，抽出相同面
    積土地移轉予合夥，以彌補丑○○出資不足部分，並暫編地號為二一一—一號。
    嗣因被上訴人藉故拖延移轉，迄五十二年十二月間，始由合夥人吳四正、寅○○
    、癸○○、郭淑素及劉阿海五人，就其等出資比例與丑○○簽訂杜賣證書；同年
    間，因子○○擅自挪用其所收磚廠之貨款四萬餘元，經多次催討，子○○乃同意
    再將上開二一一地號土地中之○．一三甲，以每坪一百三十元之價格抵償，超出
    抵償債務之五千餘元，由合夥以現款支付，移轉比例與上開杜賣證書之約定相同
    ，惟被上訴人均未依約移轉。嗣六十年間磚廠停止營業，合夥人仍不定期開會討
    論善後事宜，於多次股東會議中，均議決被上訴人應將系爭土地移轉登記予廠方
    或各股東，而被上訴人既對會議紀錄未為反對之表示，且簽名於會議紀錄上，上
    訴人與被上訴人間即已成立債務約束契約。詎丑○○於七十三年間依法院判決，
    將系爭土地移轉登記予子○○後，子○○卻於七十七年六月間將上開土地出售予
    訴外人徐金和等人，致被上訴人對上訴人所負移轉登記義務成為給付不能，且該
    給付不能係可歸責於被上訴人之事由。又系爭土地於七十年間改編為一五八地號
    ，重測後面積減少為○．二○五五公頃，折算為六二一．六三七坪，扣除磚廠應
    返還子○○之五千餘元計約三八．三六坪，丑○○應移轉之面積為二七○．二八
    八坪，子○○應移轉之面積為三二一．九八九五坪，而系爭土地於起訴時之市價
    每坪十四萬七千元，依合夥人出資比例計算，吳四正、寅○○、癸○○、郭淑素
    因丑○○違約所受損害依序為九百九十三萬三千零八十四元、七百九十四萬六千
    四百六十七元、三百九十七萬三千二百三十三元、三百九十七萬三千二百三十三
    元；因子○○違約所受損害依序為一千一百五十萬二千三百六十四元、九百二十
    萬一千八百九十一元、四百六十萬九百四十五元、四百六十萬九百四十五元。為
    此，依債務不履行損害賠償請求權之法律關係，請求命被上訴人各給付上訴人如
    其上訴聲明二、三項所示金額之判決（上訴人就原審駁回其請求，除上訴部分外
    ，其餘未據聲明不服而告確定）。
二、被上訴人則以：被上訴人丑○○並未出售系爭土地中之○．○九七公頃（約○．
    一甲）與四合興磚工廠，被上訴人子○○亦無挪用工廠貨款而應允以每坪一百三
    十元之價格將系爭土地○．一三甲移轉予磚廠，以為抵償，上訴人與被上訴人間
    更無成立債務約束契約之事實存在；又系爭土地為田地，合夥人中除吳四正外，
    其餘均無自耕能力，縱有買賣或契約存在，亦屬無效；況依土地法及農業發展條
    例之規定，農地不得移轉為共有，上訴人自不得請求被上訴人移轉土地，甚或損
    害賠償。另本件合夥係屬隱名合夥，上訴人提起本件訴訟，當事人不適格；再者
    ，縱有買賣或合意，迄今已近三十年，上訴人之請求權罹於時效而消滅等語資為
    抗辯。
丙、得心證之理由
一、上訴人主張其等（或其等之被繼承人）於四十三年間，與被上訴人丑○○及訴外
    人劉阿海成立四合磚工廠，出資股份為丑○○及劉阿海各四十分之七、吳四正四
    十分之十、寅○○四十分之八，癸○○及郭淑素各四十分之四之事實，業據提出
    四合興磚工廠股東合約書原本（見原審卷第一四八頁證物袋）、股東變更合約書
    （見原審卷第一○七頁）為證，且為被上訴人所不爭執，此部分應認上訴人之主
    張為真正。有爭議者，上訴人主張兩造間存有杜賣契約（買賣契約）之法律關係
    以及有被上訴人，就系爭不動產間負有移轉所有權之債務拘束關係存在，則為被
    上訴人所否認，茲分述之。
二、兩造間就杜賣契約是否有效存在之爭議部分
    (一)上訴人主張被上訴人丑○○於五十二年十二月十日，將系爭土地○．一甲，以
      六千一百元出售予其等，約定除丑○○保留四十分之七外，餘四十分之三十三
      ，按出資比例移轉登記予上訴人及劉阿海共有之事實，業據提出杜賣證書、契
      稅投納申報表、移轉登記申請書、變更登記申請書等為證（見原審卷第一四八
      頁之證物袋），被上訴人則以上開杜賣證書係偽造，杜賣證書上丑○○之印文
      非丑○○所有等語置辯，惟查：本院前審即將上開文件及股東合約書、土地租
      賃契約原本送請內政部警政署刑事警察局鑑驗結果，雖因股東合約書上丑○○
      印文模糊欠明，無從認定杜賣證書上丑○○印文與被上訴人不爭執之股東合約
      書上丑○○之印文是否相符，有該局八十二年七月十六日刑鑑字第五三七七九
      號鑑驗通知書可稽（見上訴卷第七一頁）；本院前審函請台北市內湖區戶政事
      務所調取丑○○於四十九年五月十二日登記之印鑑，連同上開杜賣證書等文件
      再送請憲兵學校鑑定結果，經該校以八十三年四月十二日（）和物字第一三
      九七號函覆「丑○○印文鑑定案因特徵不足，難獲肯定結論」等語（見上訴卷
      第三○三頁），然本院將上開印鑑與杜賣證書等文件上丑○○之印文以肉眼比
      對辨識，堪認杜賣證書上丑○○印文與股東合約書上許澤文印文，應為同一，
      參以上訴人將上開文件送請公誠鑑定有限公司鑑定結果，亦採相同之見解，有
      鑑定報告二份在卷可稽（鑑定報告置於證物袋），並經證人即該公司鑑定人高
      鵬飛於本院前審中結證屬實（見上訴卷第二二八頁背面），是堪信系爭杜賣證
      書上丑○○之印文應屬真正。
  (二)、上開杜賣證書固堪認為真正，但按虛偽意思表示，隱藏他項法律行為者，適用
      關於該項法律行為之規定，民法第八十七條第二項定有明文。本件杜賣證書雖
      記載買受人為吳四正、寅○○、郭淑素、癸○○、劉阿海等人，然上訴人自承
      其等與丑○○訂立買賣契約係因四合興磚工廠需用地，乃向丑○○以六千一百
      元價格購買系爭土地○．一甲土地，並稱價款充作丑○○之合夥出資等情，且
      證人即擔任四合興磚工廠七十七年十月二十五日股東會議記錄之辰○○於本院
      前審證稱：「四合興磚工廠向子○○買○．二三甲地是要蓋磚工廠用」（見上
      訴卷第九十頁背面），再觀諸五十三年六月三十日、六十五年十一月一日、六
      十六年五月十五日及七十一年四月五日等多次股東會議紀錄均記載系爭土地尚
      未移轉登記予「廠方」或「廠有」等語（見原審卷第一九、二一、三○、一三
      六頁），足見系爭買賣之實際買受人應係四合興磚工廠，而非上訴人。揆諸前
      開規定，系爭買賣之法律關係既存在於四合興磚工廠與被上訴人間，而四合興
      磚工廠本身不具自耕能力，無法承買農地，上開買賣契約即屬以不能之給付為
      標的之契約，依民法第二百四十六條第一項前段規定，契約無效。其次，依上
      訴人之主張，兩造間之杜賣契約，係約定被上訴人應將系爭土地移轉予各合夥
      人，以補被上訴人出資之不足，足證上開杜賣契約之真正目的，乃在約定被上
      訴人應履行其出資義務，並非果真在兩造存有另一買賣關係，是以得請求被上
      訴人履行出資義務者，應即為合夥事業，上訴人非此權利主體，不得據此杜賣
      契約請求被上訴人以為給付。此部分，應認被上訴人之抗辯為可採。
  (三)、又上訴人主張被上訴人子○○出賣系爭土地○．一三甲部分，固提出多次股東
      會議記錄為證，且證人辰○○證稱許陳素美係子○○之配偶，七十七年十月二
      十五日股東會議紀錄第九點記載許陳素美所陳尾款五千元未付，係指五十幾年
      間，子○○擔任四合興磚工廠外務員，因未將所收貨款繳回，被發現後始以二
      一一地號土地中○．一三甲土地，以每坪一百三十元抵償予磚廠，計算結果，
      四合興磚工廠尚須給付子○○尾款約五千元等語（見上訴卷第九○頁正面）；
      證人即列席七十七年十月二十五日股東會之律師高進福於本院上訴審亦證稱：
      許陳素美確曾陳述會議記錄第九點「許股東太太報告事項下三行」等語，其記
      得許陳素美所言五千元，係因子○○收到紅磚貨款未交予工廠而願以○．一三
      甲土地抵付等語（見上訴審第一一○背面、第一一二頁背面），然依上訴人及
      證人辰○○、高進福所陳之內容，子○○出售系爭土地○．一三甲既係因子○
      ○侵占磚廠貨款，始與磚廠協議以系爭土地抵償，則縱上訴人此部分主張屬實
      ，該項買賣契約之買受人亦為四合興磚工廠，而非上訴人，同前說明，此項買
      賣契約亦應屬無效。
  (四)、從而，上訴人主張依買賣契約請求被上訴人丑○○及子○○移轉系爭土地所有
      權，並於因可歸責於被上訴人之事由致給付不能時，請求賠償其等損害云云，
      洵屬無據。
三、就是否存在債務約束契約之爭議部分
    (一)按不標明原因而約定負擔債務者，當事人間即成立債務約束契約，當事人應受
      拘束（最高法院八十五年度台上字第一五二五號判決意旨參照）。本件上訴人
      主張被上訴人曾多次於股東會議承認系爭土地移轉登記之債務，並簽名於股東
      會議紀錄上，彼等間即已成立債務約束契約，被上訴人自應於給付不能時，負
      損害賠償責任等語，被上訴人則以上訴人未能舉證以實其說，且股東會議決議
      之性質係屬意思表示之平行合致，非對立合致，不能成立債務約束契約等語置
      辯。惟稱股東會決議乃多數相同方向（平行）之意思表示趨於一致而成立之法
      律行為，係指股東就公司營業事項所持意見原非一致，經會商後始趨於一致之
      情形而言，倘股東與股東間就事涉其等權利義務之事項於股東會議中作成決議
      ，並記載於股東會議紀錄上，而有利害關係之股東對該決議事項無異議並均簽
      名其上，即難謂該決議事項為合同行為，不得成立契約。經核上訴人提出之七
      十四年十二月八日股東會議紀錄明載「承購丑○○之土地○．二三甲，土地重
      測後減為○．二○五五公頃，折算六二一．六三七坪之土地尚未辦理過戶，應
      如何處理，再提請討論案」，而出席之股東議決：「請許股東按照地方法院判
      決條件，迅速辦理過戶移轉登記，完妥後待該出售土地可辦分割移轉過戶時，
      辦理過戶與各股東取得持分共有產權，或是由其股份應分得面積內扣除之」等
      語（見原審卷第三五頁）。被上訴人對上開會議紀錄上子○○簽名之真正並不
      爭執，但抗辯會議紀錄之內容係偽造等語。但按主張有利於己之事實者應負舉
      證責任，本件被上訴人既自承上開會議記錄簽名之真正，即私文書為形式上真
      正，自應由被上訴人就會議紀錄內容之偽造負舉證之責。被上訴人迄未舉證以
      實其說，自應堪認上開會議紀錄為真正。次核上開決議內容，即記載被上訴人
      丑○○應移轉系爭土地六二一．六三七坪與上訴人，而被上訴人子○○對該決
      議內容未為異議，且當次會議紀錄並經上訴人吳四正、郭淑素（辰○○代理）
      、癸○○、寅○○及被上訴人子○○等人簽名，則上訴人主張其等與被上訴人
      子○○間已成立債務約束契約，應堪採信。又債務拘束契約之成立並不一具備
      一定形式要件為必要，雙方當事人苟有此債務拘束之互相意思表示一致者，即
      足當之，被上訴人既於股東會時有上開債務拘束契約之承諾，有上開會議記錄
      為證，即應認兩造間債務拘束契約之存在。
  (二)、次按六十四年七月二十四日修正之土地法第三十條第一項、第二項之規定「私
      有農地所有權之移轉，其承受人以能自耕者為限，並不得移轉為共有。違反前
      項規定者，其所有權之移轉無效」。查本件上訴人雖未舉證證明其等於上開債
      務拘束契約成立時，均具有自耕能力，然據上開股東會議紀錄所載，上訴人與
      被上訴人子○○既已約定「待該出售土地可辦分割移轉過戶時，辦理過戶予各
      股東取得持分共有產權」，則依民法第二百四十六條第一項但書規定，該債務
      約束契約仍為有效。
  (三)、第按七十二年八月一日修正之農業發展條例第二十二條前段固規定「為擴大農
      場經營規模，防止農地細分，現有之每宗耕地不得分割及移轉為共有」，然因
      上訴人與被上訴間有上開約定，同理，被上訴人自不得以契約係以不能給付為
      標的，抗辯本件債務約束契約無效。
  (四)、另上訴人與被上訴人成立債務約束契約之時間係七十四年十二月八日，而上訴
      人於八十一年九月四日起訴，有上訴人提出之起訴狀可按（見原審卷第五頁）
      ，法律既未就債務約束契約為較短時效期間之規定，依民法第一百二十五條前
      段規定，其請求權因十五年不行使而消滅，是本件債務約束契約之消滅時效期
      間尚未完成，至為明確。
  (五)、再者，被上訴人丑○○依原審法院七十三年度訴字第九一二一號民事判決，於
      七十七年三月二十六日將系爭土地移轉登記予被上訴人子○○，子○○復於同
      年六月十四日出賣予徐金和、徐經洲、徐志祥及謝淑珍等人，並於同年八月八
      日為所有權移轉登記等情，有上開民事判決及系爭土地登記謄本可參（見原審
      卷第四五、二七、二八頁），則被上訴人依債務約束契約對上訴人所負之移轉
      登記義務，即成為給付不能，且該項給付不能係可歸責於被上訴人，上訴人自
      得依民法第二百二十六條第一項規定，請求被上訴人賠償損害。
  (六)、綜上所述，上訴人主張其等與被上訴人間成立債務約束契約，並主張因可歸責
      於被上訴人之事由致給付不能，而請求損害賠償，自屬有據。
四、本件債務約束契約應以被上訴人丑○○或被上訴人子○○為債務人之爭議部分查
    被上訴人子○○固以被上訴人丑○○名義與上訴人吳四正等人及劉阿海成立四合
    興磚工廠，然實際參與該工廠經營之人係子○○，而非丑○○之事實，為兩造所
    不爭執，而被上訴人丑○○未曾出席四合興磚工廠股東會議一節，亦有上訴人提
    出之歷次股東會議可稽，即被上訴人丑○○於本院更二審亦自承合約及買賣之事
    其均不清楚等語（見本院八十五年度上更二字第一○八號卷第三○頁正面），再
    衡之參加七十四年十二月八日股東會議承認移轉系爭土地債務之人係被上訴人子
    ○○等情，有當日股東會議紀錄可憑，是雖股東合約書及會議紀錄均記載被上訴
    人丑○○為股東，然實際投資之人應係被上訴人子○○，故本件債務約束契約自
    應以被上訴人子○○為債務人，丑○○即不受上開債務拘束契約之拘束。從而，
    上訴人主張被上訴人子○○應給付損害賠償部分，即屬有據，反之，請求被上訴
    人丑○○給付損害賠償部分，為無理由，應予駁回。
五、上訴人得請求損害賠償之範圍
    上訴人主張系爭土地起訴時每坪市價為十四萬七千元，被上訴人抗辯依消費者物
    價指數及八十一年七月份台北市地價證明書所示，認上訴人主張之上開金額過高
    等語。惟按核定訴訟標的之價額，應以起訴時之交易價格為準（最高法院六十二
    年度第三次民庭庭長會議決議參照），是計算上訴人所受損害範圍時，自應以系
    爭土地起訴時之市價為準。而系爭土地於上訴人八十一年九月間提起本件訴訟時
    每坪市價為十四萬七千元，業經財團法人中華企業技術鑑定委員會鑑定明確，有
    該委員會八十三年五月三日（）經估董齡字第○五○○五號函所檢送之報告書
    在卷可按（報告書置於證物袋）。又依七十四年十二月八日股東會議記載，被上
    訴人子○○應移轉登記予上訴人之土地面積，重測後減為○．二○五五公頃，折
    算為六二一．六三七坪，依上開起訴時之每坪市價及上訴人合夥出資之比例計算
    ，被上訴人應賠償上訴人乙○、戊○○、丁○○、辛○○、庚○○、丙○○、甲
    ○、己○○、壬○○等九人二千二百八十四萬五千一百六十元（14700×621.637
    ×10÷40），上訴人辰○○、申○○、酉○○、未○○、卯○○○、巳○○、午
    ○○等七人九百一十三萬八千零六十四元（147000×621.637×4÷40），上訴人
    寅○○一千八百二十七萬六千一百二十八元（147000×621.637×8÷40），上訴
    人癸○○九百一十三萬八千零六十四元（147000×621.637×4÷40）。
六、最高法院發回意旨雖謂本件上訴人與被上訴人丑○○及劉阿海間究屬何種性質合
    夥，端視其合夥契約內容而定，尚不能以商業登記為獨資即認為隱名合夥，認原
    審未調查審酌其契約內容，僅以工廠登記證登記為獨資經營，遽認其為隱名合夥
    ，進而為不利於上訴人之判決，未免速斷等語。然本件上訴人係以契約之法律關
    係，請求被上訴人債務不履行之損害賠償，尤以本件上訴人主張基於債務約束契
    約之法律關係，請求被上訴人子○○給付債務不履行之損害賠償為有理由，已詳
    如前述，則上訴人與被上訴人丑○○間究係合夥或隱名合夥，即非本件判斷上訴
    人之請求有無理由所應審酌之重點所在，爰不詳予論述，附此敘明。
七、綜上所陳，上訴人依債務不履行損害賠償之法律關係，請求被上訴人子○○應給
    付乙○、戊○○、丁○○、辛○○、庚○○、丙○○、甲○、己○○、壬○○等
    九人一千一百五十萬二千三百六十四元，上訴人辰○○、申○○、酉○○、未○
    ○、卯○○○、巳○○、午○○等七人四百六十萬九百四十五元，上訴人寅○○
    九百二十萬一千八百九十一元，上訴人癸○○四百六十萬九百四十五元，為有理
    由，原審就該部分為上訴人敗訴之判決，並駁回其假執行之聲請，尚有未洽，爰
    由本院予以廢棄改判如主文第二項所示。至上訴人請求被上訴人丑○○應給付上
    訴人乙○、戊○○、丁○○、辛○○、庚○○、丙○○、甲○、己○○、壬○○
    等九人九百九十三萬三千零八十四元，給付上訴人辰○○、申○○、酉○○、未
    ○○、卯○○○、巳○○、午○○等七人三百九十七萬三千二百三十三元，上訴
    人寅○○七百九十四萬六千四百六十七元，上訴人癸○○三百九十七萬三千二百
    三十三元，為無理由，原審駁回此部分之訴，並駁回其假執行之聲請，理由或有
    不同，但結果並無二致，仍應予以維持。
八、本判決命被上訴人給付部分，兩造均陳明願供擔保聲請宣告假執行及免為假執行
    ，核無不合，爰分別酌定相當之擔保金額准許之。
九、兩造其他攻擊、防禦方法，及提出而未經援用之證據，經本院斟酌後，認於本件
    判決結果並無影響，爰不一一予以論述，併此說明。
十、據上論結：本件上訴為一部有理由，一部無理由，依民事訴訟法第四百四十九條
    第二項、第四百五十條、第七十九條但書、第八十五條第一項、第四百六十三條
    、第三百九十條第二項、第三百九十二條，判決如主文。
中      華      民      國      九十    年      九      月    十九      日
                                    民事第九庭
                                        審判長法  官  吳  謙  仁
                                              法  官  蘇  瑞  華
                                              法  官  魏  大  喨
右正本係照原本作成。
如不服本判決，應於收受送達後二十日內向本院提出上訴書狀，其未表明上訴理由者
，應於提出上訴後二十日內向本院補提理由書狀（均須按他造當事人之人數附繕本）
上訴時應提出委任律師或具有律師資格之人之委任狀；委任有律師資格者，另應附具
律師及格證書及釋明委任人與受任人有民事訴訟法第四百六十六條之一第一項但書或
第二項（詳附註）所定關係之釋明文書影本。
中      華      民      國      九十    年      九      月    二十四    日
                                              書記官  黃  美  玉
附註：
民事訴訟法第四百六十六條之一（第一項、第二項）：
對於第二審判決上訴，上訴人應委任律師為訴訟代理人。但上訴人或其法定代理人具
有律師資格者，不在此限。
上訴人之配偶、三親等內之血親、二親等內之姻親，或上訴人為法人、中央或地方機
關時，其所屬專任人員具有律師資格並經法院認為適當者，亦得為第三審訴訟代理人
。


司法院資訊處製作；財團法人民間司法改革基金會備份。
